臺灣高等法院臺中分院刑事判決
110年度金上訴字第2033號
上  訴  人  
即  被  告  陳旭峰


上列上訴人即被告因加重詐欺等案件，不服臺灣臺中地方法院11
0年度金訴字第613號中華民國110年9月28日第一審判決（起訴案
號：臺灣臺中地方檢察署110年度偵字第7383號），提起上訴，
本院判決如下：
    主  文
原判決撤銷。
陳旭峰犯三人以上共同詐欺取財罪，累犯，處有期徒刑壹年。未
扣案之Iphone手機壹支沒收，於全部或一部不能沒收或不宜執行
沒收時，追徵其價額；扣案之犯罪所得新臺幣伍佰元沒收。
    犯罪事實
一、陳旭峰於民國109年8月下旬加入暱稱「小龍蝦」之人為首之
    詐騙犯罪組織(參與犯罪組織部分另經臺灣彰化地方法院110
    年度訴字第172號判決，不在本案起訴審理範圍)，與張○○（
    經原審判決後，於本院撤回上訴確定）、莊○○（另案審理）
    、綽號「白胖子」、「毛線」及該組織內其他成員共同意圖
    為自己不法之所有，基於加重詐欺取財及洗錢之犯意聯絡，
    由不詳詐欺組織成員於109年8月28日上午10時許，假冒係蘇
    ○○配偶之友人雷春蘭，撥打電話向蘇○○詐稱：有急用欲借款
    新臺幣（下同）10萬元等語，致蘇○○陷於錯誤，告訴其配偶
    後於同日上午10時30分，至位在臺中市○○區○○路0段000號中
    國信託商業銀行○○分行臨櫃匯款10萬元至曾○○（另由臺灣屏
    東地方檢察署偵辦中）申辦之中國信託商業銀行帳號000000
    000000號帳戶（下稱曾○○中信銀帳戶）。莊○○則先於109年8
    月27日晚間接獲綽號「毛線」之人以通訊軟體「蝙蝠」之指
    示，至位在彰化縣埔心鄉太平村太平路上埔心鄉立公園內男
    廁，拿取不詳詐欺組織成員自廁所縫隙傳遞之金融卡，再於
    109年8月28日上午接獲綽號「白胖子」指示需提款後，莊○○
    即向「白胖子」稱其欲至臺中提款，並於同日上午11時17分
    許至同日上午11時20分許間，至位在臺中市○○區○○路00號全
    家便利商店臺中○○店內自動櫃員機，接續提領共計99,000元
    得手；之後即於109年8月28日某時，在臺中市○區○○路00號○
    ○戲院地下1樓○○○遊戲場樓梯間，將上揭贓款全數交予陳旭
    峰，而掩飾詐欺犯罪所得之本質及去向，復於當日與陳旭峰
    相約上開○○○遊戲場樓梯間向陳旭峰領取至少990元報酬。陳
    旭峰則於109年8月28日下午3時前，在上開○○○遊戲場樓梯間
    ，將上開贓款交給張○○，並取得500元報酬。張○○再於109年
    8月28日下午3時前，在彰化縣○○鄉○○路0段0號○○鄉立圖書館
    停車場，將上開贓款交給上手「林○○」（所涉詐欺等罪嫌另
    由警方調查中）。
二、案經臺中市政府警察局第二分局移送臺灣臺中地方檢察署檢
    察官偵查起訴。
    理    由
一、證據能力部分：
  ㈠本院下述所引用被告以外之人供述證據，檢察官、上訴人即
    被告陳旭峰（下稱被告）於本院知悉有刑事訴訟法第159條
    第1項不得為證據之情形（本院卷第65頁），檢察官同意作
    為證據，被告則至本院言詞辯論終結前，均未聲明異議，視
    為同意作為證據。本院審酌該等證據取得過程並無瑕疵，與
    本案待證事實復具相當關聯性，以之為本案證據尚無不當，
    認得為本案證據，依刑事訴訟法第159條之5規定，均有證據
    能力。
  ㈡本院以下所引用非供述證據，並無證據證明有出於違法取得
    情形，復經本院依刑事訴訟法踐行調查程序，亦認均有證據
    能力。
二、認定犯罪事實所憑證據及理由：
　　上揭犯罪事實，業據被告自警詢至本院審理均坦承在卷，且
    據證人即告訴人蘇○○於警詢指證遭詐騙經過（原審卷第77至
    79頁）、證人即共犯莊○○於警詢（偵卷第47至55頁）及同案
    被告張○○於警詢、偵查及原審時所述（偵卷第81至91、129
    至130頁；原審卷第47、55頁）分工經過相符，並有中信銀
    新臺幣存提款交易憑證及109年5月1日至109年9月30日存款
    交易明細、共犯莊○○自曾○○中信銀帳戶提領明細、全家便利
    商店臺中○○店監視器影像翻拍畫面截圖、帳戶個資檢視、臺
    中市政府警察局第五分局四平派出所受理詐騙帳戶通報警示
    簡便格式表（原審卷第61-75頁）在卷佐證，足徵被告任意
    性自白確與事實相符，堪以採信。本案事證已臻明確，被告
    犯行足可認定，應予依法論科。
三、論罪科刑及對原審判決暨上訴理由之說明：
　㈠法律適用部分：
　　⒈被告與同案共犯張○○、共犯莊○○、「白胖子」、「毛線」
      及該組織其他成員相互利用彼此之行為，先由組織成員向
      被害人蘇○○施用詐術，待其陷於錯誤將款項轉入指示帳戶
      ，構成刑法第339 條之4 第1 項第2 款法定刑為1 年以上
      有期徒刑之加重詐欺取財罪，核屬洗錢防制法第3 條第1 
      款所規定之特定犯罪，而在該特定犯罪已發生、犯罪所得
      即洗錢標的已產生後，再由共犯莊○○提領詐得款項轉交被
      告，再由被告轉交同案共犯張○○後層轉該組織上游成員，
      目的顯在掩飾該款項作為特定犯罪所得財物之本質，並已
      發生製造金流斷點，隱匿詐欺犯罪所得所在之結果，自符
      合洗錢防制法第2條第2款洗錢要件。
　　⒉核被告所為，係犯刑法第339條之4 第1 項第2 款3人以上
      共同犯詐欺取財罪及洗錢防制法第14條第1項一般洗錢罪
      。
　㈡共同正犯：　　
　  被告雖未親自參與撥打電話詐騙被害人，惟其加入「小龍蝦
    」、「白胖子」、「毛線」、莊○○及張○○等人所屬詐欺組織
    ，擔任向提款車手收取款項之人，再上繳上手，被告所為核
    屬組織成員基於共同犯意聯絡所為之行為分擔，且被告前揭
    分工部分為該詐欺及洗錢犯罪歷程不可或缺之重要環節，足
    徵被告係以自己犯罪意思而參與本案，即令被告與部分參與
    犯罪之成員未曾謀面或直接聯繫，亦無礙其等共同參與犯罪
    之認定。是以，被告與「小龍蝦」、「白胖子」、「毛線」
    、莊○○及張○○等人暨其等所屬詐欺組織其他不詳姓名、年籍
    成員間，就上開加重詐欺取財、洗錢犯行，有犯意聯絡及行
    為分擔，為共同正犯。
  ㈢罪數部分：
　　⒈被害人蘇○○匯款後，由共犯對於被害人遭詐騙款項，分多
      次於密接之時、地持續提領，係侵害同一被害人財產法益
      ，應構成接續犯之實質上一罪。
　　⒉被告參與本次犯罪，即係欲與前揭詐欺組織成員共同施用
      詐術使被害人陷於錯誤而交付財物，並由被告轉交贓款，
      以掩飾犯罪所得本質及去向，並獲取報酬，故被告所為本
      案加重詐欺取財及一般洗錢犯行間，具有行為局部之同一
      性，屬想像競合犯，應依刑法第55條規定，從一重之3人
      以上共同犯詐欺取財罪處斷。
　㈣刑之加重減輕部分：
　　⒈被告前因違反槍砲彈藥刀械管制條例、恐嚇取財未遂及公
      共危險案件，經法院判處有期徒刑4年、5月及3月，並定
      應執行有期徒刑4年6月確定，於106年1月20日縮短刑期假
      釋出監，108年2月21日縮刑期滿執行完畢，有臺灣高等法
      院被告前案紀錄表在卷可稽，其受有期徒刑之執行完畢後
      ，5年以內故意再犯本案有期徒刑以上之罪，本院審酌被
      告所犯前罪，雖與本案犯罪類型有別，然本案與前案均屬
      故意犯罪類型，且被告於前案非短自由刑執行完畢後1年
      餘，即再犯本案犯行，顯見前案有期徒刑執行並無顯著成
      效，被告對於刑罰之反應力薄弱，適用累犯規定予以加重
      ，不致生其所受刑罰超過其所應負擔罪責，導致其人身自
      由因此遭受過苛之侵害，而有不符憲法罪刑相當原則，進
      而牴觸憲法第23條比例原則，予以加重最低本刑並無罪刑
      不相當之情，依刑法第47條第1項規定加重其刑。
　　⒉按刑法第62條所謂自首，只以犯人在其犯罪未發覺前，向
      該管公務員自承犯罪而受裁判為已足，至於是否受他案訊
      問而一併供出，與其自首效力，並不生何影響。經查，被
      告於109年9月24日，因涉嫌於109年8月26日、109年8月27
      日參與其他加重詐欺及洗錢犯行，經彰化縣警察局溪湖分
      局○○派出所搜索、拘提到案，被告於該案偵查期間之108
      年9月25日檢察官訊問時，即於職司偵查犯罪之公務員尚
      未掌握被告涉嫌本案詐欺及洗錢事證前，主動坦承於109
      年8月28日亦曾前往臺中收取共犯莊○○提領之贓款，有被
      告另案即臺灣彰化地方檢察署109年度偵字第10958號案件
      109年9月24日警詢筆錄及109年9月25日偵訊筆錄可參（本
      院卷第73至92頁）；且當時職司偵查之員警陳○○亦陳稱：
      被告到案後，曾告知在臺中另有與拘提案件無關詐欺案件
      要自首，本人有透過警政詐欺查緝群組將被告所告知內容
      刊登上去等情，有臺灣臺中地方檢察署辦案公務電話紀錄
      表1紙在卷可參（偵卷第163頁）；而臺中市政府警察局第
      二分局調閱臺中市○區○○路00號全家便利商店內自動櫃員
      機提款影像後，認本案共犯莊○○涉嫌重大，於109年12月8
      日拘提共犯莊○○到案，共犯莊○○於同日製作警詢筆錄時，
      坦承提領本案贓款後即轉交被告，偵辦員警劉○○隨即通知
      被告於110年1月8日到案說明等情，亦有莊○○之警詢筆錄
      及偵辦刑案職務報告書各1份在卷可參（偵卷第45至55頁
      ），證人即於109年12月8日查獲莊○○並偵辦本案之員警劉
      ○○於本院審理時亦證稱：我查獲莊○○後，莊○○有概括指認
      被告是他的上手，彰化那邊員警有撥電話跟我說被告自首
      ，但不知道要跟哪個單位聯絡，但我接到電話是在莊○○指
      認被告之後。我們有一個警政詐欺查緝群組，如果派出所
      有查獲相關情資，大部分都會傳到該群組，當時我只關注
      察看莊○○的資料，沒有查看其他訊息等語（本院卷第131
      至134頁），綜合前揭時序脈絡，司法警察劉○○雖係因共
      犯莊○○指證，始通知被告於110年1月8日到案說明，然被
      告於共犯莊○○109年12月8日指證其涉犯本案罪行前之109
      年9月25日，實已主動向員警陳○○表明欲自首此部分詐欺
      、洗錢犯行，可見，警方於尚無確切根據得為合理可疑被
      告有本案犯行前，被告即於另案經檢察官訊問時，自行供
      出其此部分詐欺、洗錢犯行，經核符合自首要件，且被告
      此部分自首難認有因情勢所迫不得不自首，或因預期可獲
      自首減刑寬典而恃以犯罪之情，應依刑法第62條前段規定
      ，減輕其刑。
　　⒊被告自警詢至本院審理時均坦承本案參與洗錢之事實，已
      如前述，原應依洗錢防制法第16條第2項規定，就其所犯
      一般洗錢部分減輕其刑，惟依前揭說明，被告犯行應從一
      重論處加重詐欺取財罪，故就其此部分想像競合輕罪得減
      刑部分，本院於依照刑法第57條量刑時，將併予審酌。
　　⒋被告有前揭加重及減輕事由，依法先加後減之。　
　㈤對原審判決及上訴理由之說明：
　　原審認被告罪證明確，予以論罪科刑，固非無見，然依前揭
    ㈣⒉說明，被告應符合自首減刑要件，原審認被告不符自首要
    件，尚有誤會。被告執此提起上訴，為有理由，應由本院將
    原判決撤銷改判。
  ㈥量刑審酌：
　　爰審酌被告正值青壯之年，竟不思循正當途徑賺取錢財，貪
    圖可輕鬆得手之不法利益，價值觀念偏差，損害被害人財產
    法益，行為實值非難，且未與被害人蘇○○和解，惟其犯後自
    始坦承詐欺及洗錢犯行，於偵查時即自動繳回犯罪所得，有
    臺灣臺中地方檢察署贓證物款收據1紙可稽（偵卷第148頁）
    ，及其自陳國中畢業，未婚，須扶養一國小2年級小孩，目
    前無工作之智識程度、經濟及家庭生活狀況（原審卷第112
    至113頁），兼衡被告本案之犯罪動機、手段、參與程度、
    擔任角色、所得報酬及所生危害等一切情狀，量處如主文第
    2項所示之刑。
  ㈦沒收部分：
　　⒈犯罪工具部分：
　　  被告以其所有Iphone手機聯繫詐欺組織成員，該手機現仍
      由其使用中，業據其於警詢及原審審理時供明在卷（偵卷
      第67頁；原審卷第120頁），雖未扣案，但既屬其所有供
      犯罪所用之物，爰依刑法第38條第2項前段規定宣告沒收
      ，並依同條第4項規定，諭知於全部或一部不能沒收或不
      宜執行沒收時，追徵其價額。
    ⒉犯罪所得部分：
      被告參與本案犯行獲得500元報酬，業據其於偵查及原審
      時供明在卷（偵卷第130、143至144頁），並已向檢察官
      繳回該犯罪所得，有被告自動繳交犯罪所得通知書、臺灣
      臺中地方檢察署扣押物品清單及贓證物款收據在卷可按（
      偵卷第145至148頁），依刑法第38條之1第1項規定宣告沒
      收。
   ⒊洗錢標的部分：
 　　洗錢防制法第18條規定：「犯第14條之罪，其所移轉、變
     更、掩飾、隱匿、收受、取得、持有、使用之財物或財產
     上利益，沒收之；犯第15條之罪，其所收受、持有、使用
     之財物或財產上利益，亦同。」，且依刑法施行法第10之3
     條規定，洗錢防制法關於沒收之規定應優先於刑法相關規
     定。亦即就洗錢行為標的之財物或財產上利益，均應依洗
     錢防制法第18條規定予以沒收；至洗錢行為本身之犯罪所
     得或犯罪工具之沒收，以及發還被害人及善意第三人之保
     障等，即適用104年12月30日及105年6月22日修正公布之中
     華民國刑法沒收專章之規定。而洗錢防制法第18條第1項乃
     採義務沒收主義，只要合於前述規定，法院固應即為相關
     沒收之諭知。然該洗錢行為之標的是否限於行為人所有者
     始得宣告沒收，法無明文，實務上一向認為倘法條並未規
     定「不問屬於犯罪行為人與否均沒收」時，自仍以屬於被
     告所有者為限，始應予沒收，此可由毒品危害防制條例第1
     9條第1項就犯特定毒品犯罪所用、所得之物義務沒收適用
     上，因法條亦無「不問屬於犯罪行為人與否」之規定，實
     務亦均以屬於被告所有者為限，始應予以沒收追徵，本院
     認在洗錢防制法並未規定「不問屬於犯罪行為人與否」情
     形下，自宜從有利於被告之認定，仍應以該沒收標的屬行
     為人所有者始得宣告沒收。經查，被告自提款車手收取之
     款項，均已交予其上手即同案共犯張○○，已如前述，被告
     就其實際收取車手交付而掩飾之款項，非其所有，亦未取
     得事實上處分權，揆諸前揭說明，自無從適用上開洗錢防
     制法規定諭知沒收，併予指明。
據上論斷，應依刑事訴訟法第369條第1項前段、第364條、第299
條第1項前段，洗錢防制法第14條第1項、第16條第2項，刑法第1
1條、第28條、第339條之4第1項第2款、第55條、第47條第1項、
第62條前段、第38條第2項前段、第4項、第38條之1第1項，刑法
施行法第1條之1第1項，判決如主文。
本案經檢察官廖聖民提起公訴，檢察官徐松奎到庭執行職務。
中　　華　　民　　國　　111 　年　　2 　　月　　15　　日
            刑事第八庭　  審判長法　官　林  清  鈞
                                法　官　郭  瑞  祥
                                法　官　簡  婉  倫
以上正本證明與原本無異。
如不服本判決應於收受送達後20日內向本院提出上訴書狀，其
未敘述上訴理由者，並得於提起上訴後20日內向本院補提理由書
(均須按他造當事人之人數附繕本)「切勿逕送上級法院」。因疫
情而遲誤不變期間，得向法院聲請回復原狀。
                                書記官  林　書　慶
　　　　　　　　　　　　　　　　
中　　華　　民　　國　　111 　年　　2 　　月　　15　　日
附錄論罪科刑法條
中華民國刑法第339條之4
犯第 339 條詐欺罪而有下列情形之一者，處 1 年以上 7 年以
下有期徒刑，得併科 1 百萬元以下罰金：
一、冒用政府機關或公務員名義犯之。
二、三人以上共同犯之。
三、以廣播電視、電子通訊、網際網路或其他媒體等傳播工具，
    對公眾散布而犯之。
前項之未遂犯罰之。

洗錢防制法第14條
有第二條各款所列洗錢行為者，處 7 年以下有期徒刑，併科新
臺幣 5 百萬元以下罰金。
前項之未遂犯罰之。
前二項情形，不得科以超過其特定犯罪所定最重本刑之刑。